ACORDAO-COMPLETO-2480123

ACÓRDÃO 19014/2021 ATA 41/2021 - SEGUNDA CÂMARA

VISTOS, relatados e discutidos estes autos de aposentadoria deferida pela Universidade Federal do Ceará em favor de Lúcia Helena Monteiro de Galvão Lima;
ACORDAM os Ministros do Tribunal de Contas da União, reunidos em Sessão da 2ª Câmara, nos termos do art. 71, III e IX, da Constituição de 1988, dos arts. 1º, V, 39, II, e 45 da Lei n.º 8.443, de 1992, e dos arts. 260, § 1º, e 262, § 2º, do RITCU, ante as razões expostas pelo Relator, em:
9.1. assinalar a ilegalidade do ato inicial de aposentadoria em favor de Lúcia Helena Monteiro de Galvão Lima (à Peça 3 sob o n.º 115250/2019) , negando-lhe o respectivo registro, diante do indevido enquadramento no Padrão de Vencimento 16 e da indevida ausência, assim, do necessário substrato material;
9.2. dispensar o ressarcimento das quantias percebidas indevidamente, mas de boa-fé, em consonância com a Súmula n.º 106 do TCU;
9.3. determinar que, no prazo de 15 (quinze) dias contados da ciência desta deliberação, a Universidade Federal do Ceará adote as seguintes medidas:
9.3.1. dê ciência desta deliberação à interessada, alertando-a de que o efeito suspensivo proveniente da eventual interposição do subsequente recurso junto ao TCU não a eximirá da devolução dos valores percebidos indevidamente após a notificação, diante do não provimento desse recurso, devendo encaminhar os comprovantes da correspondente notificação ao TCU no prazo de 30 (trinta) dias;
9.3.2. encaminhe a este Tribunal, nos termos do art. 262, § 2º, do RITCU, o novo ato de concessão da aludida aposentadoria, sem a ilegalidade indicada nesta deliberação, diante do indevido enquadramento no Padrão de Vencimento 16 e da indevida ausência, assim, do necessário substrato material, para que seja submetido à apreciação pelo TCU, na forma do art. 260, caput, do RITCU;
9.4. enviar a cópia do presente Acórdão, com o Relatório e a Proposta de Deliberação, à Universidade Federal do Ceará, para ciência e efetivo cumprimento do item 9.3 deste Acórdão; e
9.5. arquivar o presente processo, sem prejuízo de promover o monitoramento da determinação proferida pelo item 9.3 deste Acórdão, representando ao TCU, se necessário.

Aposentadoria deferida pela Universidade Federal do Ceará em favor de Lúcia Helena Monteiro de Galvão Lima.

Segunda Câmara

Universidade Federal do Ceará.

3. Interessada: Lúcia Helena Monteiro de Galvão Lima (CPF XXX.175.003-XX).

13.1. Ministros presentes: Bruno Dantas (Presidente), Aroldo Cedraz e Raimundo Carreiro.
13.2. Ministro-Substituto presente: André Luís de Carvalho (Relator).

ANDRÉ DE CARVALHO

Trata-se de aposentadoria deferida pela Universidade Federal do Ceará em favor de Lúcia Helena Monteiro de Galvão Lima.  
2.	Após a análise final do feito, a Auditora Federal Antônia Auricélia Barbosa Alves Cavalcante lançou o seu parecer conclusivo à Peça 5, com a anuência, por delegação de competência, do diretor da Sefip (Peça 6) , nos seguintes termos:
	" (...) 3.	Os procedimentos para exame, apreciação e registro de atos de pessoal encontram-se estabelecidos na Instrução Normativa TCU 78/2018 e na Resolução TCU 206/2007. Essas normas dispõem que os atos de pessoal disponibilizados por meio do e-Pessoal devem ser submetidos previamente a críticas automatizadas, com base em parâmetros predefinidos.
	4.	As críticas das informações cadastradas na etapa de coleta do ato foram elaboradas e validadas levando-se em conta as peculiaridades de cada ato. Os itens verificados nessa etapa são inerentes a dados cadastrais, fundamentos legais, mapa de tempo, ficha financeira, assim como eventuais ocorrências de acumulação. Trata-se de verificações abrangentes, minuciosas e precisas e sem a necessidade de ação humana e, portanto, menos suscetível a falhas. As críticas aplicadas estão discriminadas no sistema, no Menu e-Pessoal, opção 'Crítica', que podem ser acessadas mediante concessão de perfil específico a servidores do TCU responsáveis pela análise.
	5.	Além das críticas automatizadas, há verificação humana adicional no caso de haver alertas do sistema ou informações não formatadas, como esclarecimentos do gestor ou do controle interno. 
	6.	As críticas também consideram os registros do Sistema Integrado de Administração de Recursos Humanos (Siape) . O Siape disponibiliza informações atualizadas sobre as parcelas que integram os proventos, diferentemente, portanto, do e-Pessoal, que informa as parcelas no momento do registro do ato. 
	7.	Essa confrontação com o Siape fornece uma visão atual e verdadeira da situação, o que permite descaracterizar irregularidades e inconsistências que, embora constantes do e-Pessoal, já foram corrigidas.
	8.	As verificações detectadas no ato encontram-se discriminadas na aba de pendências do ato no sistema e-Pessoal, bem como no espelho do ato contemplado por esta instrução.
Exame das Constatações
	9.	Ato: 115250/2019 - Interessado: LUCIA HELENA MONTEIRO DE GALVAO LIMA - CPF: XXX.175.003-XX
	9.1.	Parecer do Controle Interno: considerar o ato Legal com esclarecimentos. Justificativa: Ressalve-se que o provento de aposentadoria da servidora não poderia estar enquadrado no Padrão de Vencimento 16, uma vez que não possui tempo de serviço público federal suficiente que atenda à regra do § 2º, art. 10 da Lei 11.091/2005 (interstício de 2 anos) , pois ao se descontar os afastamentos correspondentes às licenças sem remuneração para trato de interesses particulares ocorridos nos períodos de 01/07/1985 a 02/01/1986 e 01/04/1997 a 01/06/1998, a servidora não atinge até sua aposentadoria em 06/03/2008, o total de 30 anos de efetivo serviço público federal necessários para o enquadramento no Padrão de Vencimento 16. Questionada por meio da Diligência nº 517/2016/NAC4/CGU/Regional-CE, de 06/12/2016, a UFCE não comprovou em sua resposta, o tempo de serviço público necessário ao enquadramento da aposentanda no Padrão de Vencimento 16 da Carreira.
	9.2.	Constatação e análise: 
	9.2.1.	O Controle interno emitiu parecer pela legalidade com esclarecimentos.
	a.	Justificativa do Gestor de Pessoal: Não há. Verificação efetuada no âmbito do TCU.
	b.	Análise do Controle Interno: Não há. Verificação efetuada no âmbito do TCU.
	c.	Análise da unidade técnica (Sefip/TCU) :
	Conforme ressaltado pelo Controle Interno, o provento de aposentadoria da servidora não poderia estar enquadrado no Padrão de Vencimento 16, uma vez que não possuía tempo de serviço público federal suficiente que atenda à regra do § 2º, art. 10 da Lei 11.091/2005 (interstício de 2 anos) , pois ao se descontar os afastamentos correspondentes às licenças sem remuneração para trato de interesses particulares ocorridos nos períodos de 01/07/1985 a 02/01/1986 e 01/04/1997 a 01/06/1998, a servidora não atinge até sua aposentadoria em 06/03/2008, o total de 30 anos de efetivo serviço público federal necessários para o enquadramento no Padrão de Vencimento 16.
	9.3.	O detalhamento da inconsistência acima elencada encontra-se no anexo II dessa instrução. 
	9.4.	Encaminhamento do ato: 
	9.4.1.	Considerar ILEGAL e recusar registro do ato de Aposentadoria de LUCIA HELENA MONTEIRO DE GALVAO LIMA do quadro de pessoal do órgão/entidade Universidade Federal do Ceará, com base nos arts. 71, inciso III, da Constituição Federal, 1º, inciso V, e 39, inciso II, da Lei 8.443/1992 e 260, § 1º, do Regimento Interno.
	9.4.2.	Com fulcro no art. 262, caput, do Regimento Interno deste Tribunal, determinar ao órgão/entidade Universidade Federal do Ceará que: 
	a.	dê ciência, no prazo de quinze dias, contados da notificação, do inteiro teor desta deliberação ao interessado, alertando-o de que o efeito suspensivo proveniente da interposição de eventuais recursos junto ao TCU não o exime da devolução dos valores percebidos indevidamente, caso o recurso não seja provido.
	b.	informe o teor do acórdão que vier a ser prolatado, encaminhando ao TCU, no prazo de trinta dias, comprovante da data de ciência pelo interessado, nos termos do art. 4º, § 3º, da Resolução TCU 170/2004.
	c.	emita novo ato, livre da irregularidade ora apontada, em substituição ao ato de Aposentadoria de LUCIA HELENA MONTEIRO DE GALVAO LIMA, submetendo-o à nova apreciação por este Tribunal, na forma do artigo 260, caput, também do Regimento.
	d.	dispense a devolução dos valores indevidamente recebidos de boa-fé até a data da ciência do órgão/entidade Universidade Federal do Ceará, do acórdão que vier a ser proferido, com base no Enunciado 106 da Súmula da Jurisprudência do TCU.
	CONCLUSÃO
	10.	A abrangência e a profundidade das verificações levadas a efeito fundamentam convicção de que o ato 115250/2019 pode ser apreciado pela ilegalidade, em razão das irregularidades apontadas no item Exame das Constatações desta instrução, que representam afronta à legislação e à jurisprudência de referência.
	11.	O aludido ato deu entrada neste Tribunal há menos de cinco anos, não sendo aplicável, portanto, o procedimento de contraditório e ampla defesa determinado pelo Acórdão 587/2011-TCU-Plenário.
	PROPOSTA DE ENCAMINHAMENTO
	12.	Ante o exposto, com fundamento no art. 71, inciso III, da Constituição Federal, no art. 1º, inciso V, e art. 39, incisos I e II, da Lei 8.443/1992, no art. 260 do Regimento Interno do Tribunal de Contas da União, propõe-se: 
	12.1.	Considerar ILEGAL e recusar registro do ato de Aposentadoria de LUCIA HELENA MONTEIRO DE GALVAO LIMA do quadro de pessoal do órgão/entidade Universidade Federal do Ceará, com base nos arts. 71, inciso III, da Constituição Federal, 1º, inciso V, e 39, inciso II, da Lei 8.443/1992 e 260, § 1º, do Regimento Interno.
	12.2.	Com fulcro no art. 262, caput, do Regimento Interno deste Tribunal, determinar ao órgão/entidade Universidade Federal do Ceará que: 
	12.2.1.	dispense a devolução dos valores indevidamente recebidos de boa-fé até a data da ciência do órgão/entidade Universidade Federal do Ceará, do acórdão que vier a ser proferido, com base no Enunciado 106 da Súmula da Jurisprudência do TCU.
	12.2.2.	dê ciência, no prazo de quinze dias, contados da notificação, do inteiro teor desta deliberação ao interessado, alertando-o de que o efeito suspensivo proveniente da interposição de eventuais recursos junto ao TCU não o exime da devolução dos valores percebidos indevidamente, caso o recurso não seja provido.
	12.2.3.	emita novo ato, livre da irregularidade ora apontada, em substituição ao ato de Aposentadoria de LUCIA HELENA MONTEIRO DE GALVAO LIMA, submetendo-o à nova apreciação por este Tribunal, na forma do artigo 260, caput, também do Regimento.
	12.2.4.	informe o teor do acórdão que vier a ser prolatado, encaminhando ao TCU, no prazo de trinta dias, comprovante da data de ciência pelo interessado, nos termos do art. 4º, § 3º, da Resolução TCU 170/2004."
3.	Enfim, por intermédio do Exmo. Sr. Procurador Marinus Eduardo De Vries Marsico, o MPTCU anuiu, em cota singela (Peça 7) , à aludida proposta da unidade técnica.
É o Relatório.

não há.

Procurador Marinus Eduardo De Vries Marsico.

PESSOAL. APOSENTADORIA. TEMPO INSUFICIENTE PARA O PADRÃO DE VENCIMENTO. AUSÊNCIA DO NECESSÁRIO SUBSTRATO MATERIAL. ILEGALIDADE. NEGATIVA DE REGISTRO. DETERMINAÇÕES. COMUNICAÇÕES.

APOSENTADORIA (APOS)

Secretaria de Fiscalização de Integridade de Atos e Pagamentos de Pessoal e de Benefícios Sociais (Sefip).

Trata-se de aposentadoria deferida pela Universidade Federal do Ceará sob as seguintes condições: 
	Peça
	Beneficiária
	Número de Controle
	Data de Nascimento
	Tipo de Ato e 
de Aposentadoria
	Vigência
	Enviado ao TCU

	3
	Lúcia Helena Monteiro de Galvão Lima
	115250/2019
	28/2/1950
	Inicial - 
Aposentadoria Voluntária
	6/3/2008
	27/1/2020

2.	Como visto, a referida aposentadoria seria voluntária com os proventos integrais calculados pela última remuneração do correspondente cargo, nos termos do art. 3º da EC n.º 47, de 2005.
3.	A Sefip detectou, contudo, o inadequado enquadramento da interessada no Padrão de Vencimento 16, já que "não possuía tempo de serviço público federal suficiente que atenda à regra do § 2º, art. 10 da Lei 11.091/2005 (interstício de 2 anos) , pois ao se descontar os afastamentos correspondentes às licenças sem remuneração para trato de interesses particulares ocorridos nos períodos de 01/07/1985 a 02/01/1986 e 01/04/1997 a 01/06/1998, a servidora não atinge até sua aposentadoria em 06/03/2008, o total de 30 anos de efetivo serviço público federal necessários para o enquadramento no Padrão de Vencimento 16".
4.	Por esse prisma, após a análise final do feito, a Sefip pugnou pela ilegalidade do aludido ato de aposentadoria; tendo o MPTCU anuído a essa proposta.
5.	O TCU pode incorporar o parecer da Sefip a estas razões de decidir.
6.	Bem se vê que, ao analisar o tempo de serviço público (Peça 3, p. 3) , o espelho do ato sob o n.º 115250/2019 revelaria que a interessada contaria com 28 anos, 7 meses e 24 dias de efetivo exercício, após o desconto de 613 dias de afastamento para tratar de interesses particulares nos períodos de 1º/7/1985 a 2/1/1986 e de 1º/4/1997 a 1º/6/1998, não possuindo, assim, os 30 anos de efetivo exercício necessários para o enquadramento no Padrão de Vencimento 16, e, desse modo, restaria adequada a proposta da unidade técnica pela ilegalidade do aludido ato de aposentadoria ante a indevida ausência do necessário substrato material para o referido padrão de vencimento.
7.	Diante, enfim, da entrada do aludido ato de aposentadoria no TCU há menos de 5 anos, não seria necessária a prévia oitiva da respectiva interessada, estando esse entendimento em plena consonância com a jurisprudência do STF (v.g.: MS-25.116 e MS-25.403) e com a exceção prevista na Súmula Vinculante n.º 3 do STF, além de estar em sintonia com a jurisprudência do TCU (v.g.: Acórdão 587/2011-TCU-Plenário, entre outros) .
8.	O TCU deve assinalar a ilegalidade, portanto, do aludido ato de aposentadoria para lhe negar o respectivo registro diante da indevida ausência do necessário substrato material para o enquadramento no referido Padrão de Vencimento 16.
Ante o exposto, pugno pela prolação do Acórdão ora submetido a este Colegiado.
TCU, Sala das Sessões, em 30 novembro de 2021.
Ministro-Substituto ANDRÉ LUÍS DE CARVALHO 
Relator